【裁判字號】    98,國,33
【裁判日期】    990429
【裁判案由】    國家賠償
【裁判全文】
臺灣板橋地方法院民事判決                98年度國字第33號
原      告  福碁開發股份有限公司
兼法定代理  甲○○
人                      樓
前列二人共同
訴訟代理人  呂偉誠律師
被      告  臺北縣三重地政事務所
法定代理人  丙○○
訴訟代理人  乙○○
上列當事人間請求國家賠償事件，經本院於民國99年4月21日言
詞辯論終結，判決如下：
    主  文
原告之訴及其假執行之聲請均駁回。
訴訟費用由原告負擔。
    事實及理由
一、原告起訴主張：
  (一)緣原告福碁開發股份有限公司（下稱福碁公司）負責人甲○
    ○於民國96年3 月間向其前手陳泓宇等地主買入坐落於臺北
    縣三重市○○○段908地號面積129.6平方公尺之土地，及其
    上門牌號碼臺北縣三重市○○○路42號建物，並均完成登記
    為原告福碁公司所有，而與系爭908號土地相鄰之909號土地
    及其上建物（門牌號碼：臺北縣三重市○○○路40號）則為
    訴外人張維琛、張維廣等2 人所共有。98年2 月24日原告為
    釐清系爭土地之界址，乃向被告臺北縣三重地政事務所申請
    鑑界，並經被告完成鑑界、釘定界釘及交付土地複丈成果圖
    ，依被告所製作之土地登記謄本及土地複丈成果圖，均已載
    明系爭908 號地號土地於89年10月辦理地籍重測後之面積為
    「129.60 平方公尺」而其與訴外人所有909號土地之界址，
    即如上開98年2 月24日土地複丈成果圖所示，原告並依上開
    地政機關鑑界，據以買受系爭土地並辦理完成建造執照申請
    ；豈料嗣被告又以98年4 月24日北縣重地登字第0980005812
    號函略以：「台端所有三重市○○○段781、908、909 號土
    地，經本所辦理面積更正登記完畢，更正前土地面積為1539
    .06、129.60、136.25平方公尺，更正後面積為1539.03、12
    6.13、139.71平方公尺」、「依據本所98年4 月20日重土測
    字第475號及98年4 月22日98重登字第78030號土地登記申請
    書... 辦理」等語，然依被告於98年4 月24日更正後原告等
    908 地號土地面積減為「126.13平方公尺」，而訴外人共有
    之909 地號土地面積則增加為「139.71平方公尺」，則不僅
    造成原告908 地號土地之界址向內位移數10公分，土地面積
    亦減少「3.47平方公尺」（約1.05坪），更造成原告原申請
    之建照執照須辦理變更設計，否則無法繼續興建，基此，原
    告因信賴被告之行為，致受有81萬8,570 元（即依原告原購
    買價格總額3,056萬÷39.2坪*1.05坪）之土地減少損失，及
    因辦理變更設計而須支出委託建築師費用84萬元之損害，合
    計165萬8,570元。
  (二)從而原告因此侵權行為法律關係，依據國家賠償法、土地法
    等規定，聲明請求被告應給付165萬8,570元，及自98年9 月
    23日起至清償之日止，按年息百分之5 計算之利息，訴訟費
    用由被告負擔，並陳明願供擔保，請准宣告假執行等語。
二、被告則抗辯：
  (一)原告於97年即已取得97年重建字第425 號建造執照，於98年
    2 月16日向被告機關申請鑑界測量，98年2 月24日測量時因
    鄰地909 地號土地所有人異議，經被告機關於98年3 月3 日
    至現場測量，發現地籍圖與實地不符，乃於98年4 月24日辦
    理更正。又系爭土地更正後面積減少係因89年地籍圖重測錯
    誤所致，而系爭土地之地籍圖重測係於89年由台灣省政府地
    政處土地測量人員測量，被告機關人員並無何故意或過失可
    言，原告請求被告賠償，為無理由。
  (二)為此，請求駁回原告之訴及其假執起之聲請。
三、兩造不爭執之事實：
  (一)原告於97年3月12日以買賣為原因，將台北縣三重市○○○
    路908地號土地之所有權移轉登記於其名下，原告辦理系爭
    土地有權時土地登記謄本面積記載為129.6平方公尺（詳本
    院卷第23頁）。
  (二)被告機關於98年4 月24日以北縣重地登字第0980005217號函
    通知原告，原告所有系爭土地經本所辦理面積更正完畢，更
    正前土地面積為129.6 平方公尺，更正後土地面積為126.13
    平方公尺，請原告檢具身分證、印章、土地的有權狀至本所
    簡易櫃台辦理書狀換發（詳本院卷第33頁）。
四、本件爭點與本院判斷：
  (一)原告主張被告機關登記錯誤請求購地損失81萬8570元部分：
  按土地法第68條第1 項規定：「因登記錯誤，遺漏或虛偽致
    受損害者，由該地政機關負擔損害賠償責任」，所謂「登記
    錯誤」，依土地登記規則第12條規定，係指登記之事項與登
    記原因證明文件所載內容不符者而言。本件被上訴人於64年
    5 月10日就系爭土地所為之重測面積登記，係依據64年5 月
    5 日收件第2808號，土地測量局重測土地地積計算表清冊所
    載，謄載於土地登記簿謄本上，兩者均記載為491 平方公尺
    ，並無不符，有土地登記簿謄本及土地地積計算表在卷可查
    。被上訴人於土地登記簿上所登載面積，既與登記原因證明
    文件即土地測量局之重測土地地積計算表所載相符，自無所
    謂登記錯誤之可言。最高法院83年度2379判決定有明文。
  經查被告機關於89年10月間將系爭土地面積登記為129.6 平
    方公尺，係依據台灣省政府地政處土地測量局（現改制為內
    政部國土測繪中民）測量人員汪士閔於89年8 月2 日製作之
    地籍圖所繪製之面積所轉載，有台北縣政府89年8 月15日編
    印之台北縣三重市地籍圖重測結果清冊1 件在卷足憑。又本
    院為避免被告機關錯誤判讀89年辦理地籍圖重測時之位置與
    面積，於99年2 月5 日至現場履勘時諭知內政部國土測繪中
    心測量人員依據89年之重測後之地籍圖所載界址位置（即附
    圖之C-D ）線測量系爭土地面積仍為129.60平方公尺，有內
    政部國土測繪中心鑑定書所附之鑑定圖1 件在卷足憑，堪信
    被告機關係將上開地籍圖重測結果清冊之記載，謄載於土地
    登記謄本上，日土地登記謄本上之記載與登記原因文件即土
    地測量局之重測圖上所載面積相符，並無登記錯誤可言。則
    原告主張被告機關登記錯誤請求賠償購地損失，顯屬無據。
  次查被告機關於89年度辦理台北縣三重市地籍圖重測時，僅
    辦理所有權人指界之工作及製作地籍圖重測地籍調查表，並
    於89年6 月13日由被告機關主任代為決行。此後，即由台灣
    省政府地政處土地測量局技士汪士閔於89年8 月2 日辦理地
    籍圖重測。又被告機關製作之地籍調查表係記載如鑑定圖A-
    B 所示之位置，為原告所有系爭908 地號土地與909 地號土
    地之界址，雖台灣省政府地政處土地測量局技士卻誤將如鑑
    定圖C-D 所示之位置作為界址，致89年重測地籍圖之製作發
    生錯誤（有89年8 月15日台北縣政府編印之台北縣三重市地
    籍圖重測結果清冊、及內政部國土測繪中心鑑定書所附之鑑
    定圖各1 件在卷足憑），然因製作重測地籍圖者並非被告機
    關之人員，被告機關之公務員並無執行職務行使公權力，因
    故意或過失不法侵害原告權利之情事。則原告主張其因被告
    機關人員有不法行為致其受有購地之損害，亦屬無據。
  (二)原告主張被告機關於98年2 月24日鑑界結果仍與89年重測地
    籍圖相符，致其損失辦理變更設計費用84萬元部分：
    經查被告機關因原告申請於98年2 月16日辦理複丈，複丈結
    果仍與89年錯誤之重測地籍圖相符之事實，有台北縣三重地
    政事務所土地複丈定期通知書1 件在卷足憑（詳本院卷第56
    頁），已據被告所不爭執，自堪信為真實。雖被告機關於98
    年2 月16日辦理複丈所製作之複丈成果圖不正確，然被告於
    97年度時即已設計完畢，並取得97年度重建字第425 號建造
    執照之事實，有變更設技合約書1 件在卷足憑（詳本院卷第
    55頁），因此，縱令被告機關於98年2 月16日複丈結果正確
    無誤，原告仍須另行支出變更設計之費用。則原告所受辦理
    變更設計費用損失84萬元，與原告於98年2 月16日辦理複丈
    之結果不正確，並無相當之因果關係存在，原告請求被告機
    關賠償變更設計之損失，為無理由。
五、從而，原告依據國家賠償法第2 條第2 項、土地法第68條之
    規定，請求被告賠償165 萬8570元及自98年9 月23日起至清
    償日止按年息5%計算之利息，為無理由，應予駁回。又原告
    既受敗訴之判決，其假執行之聲請, 亦失所附麗，應併予駁
    回。
六、結論：原告之訴為無理由，依國家賠償法第12條、民事訴訟
    法第78條，判決如主文。
中    華    民    國    99    年    4     月    29    日
                  民事第三庭    法  官  何君豪
以上正本係照原本作成。
如對本判決上訴，須於判決送達後20日內向本院提出上訴狀
中    華    民    國    99    年    4     月    29    日
                                書記官  黃琴茜

司法院資訊處製作；財團法人民間司法改革基金會備份。
